【裁判字號】    91,勞上易,5
【裁判日期】    920207
【裁判案由】    給付工資等
【裁判全文】
台灣高等法院臺中分院民事判決  九十一年度勞上易字第五號
      上  訴  人  豐原汽車客運股份有限公司
      法定代理人  甲○○
      被  上訴人  乙○○
右當事人間請求給付工資等事件，上訴人對於中華民國九十一年一月八日臺灣臺中地
方法院九十年度勞訴字第一七號第一審判決提起上訴，本院判決如左：
      主      文
原判決關於命上訴人給付超過柒拾肆萬玖仟肆佰玖拾元部分，及該部分假執行之宣
告，暨訴訟費用之裁判均廢棄。
右開廢棄部分，被上訴人在第一審之訴及其假執行之聲請均駁回。
其餘上訴駁回。
第一、二審訴訟費用由上訴人負擔五分之四，餘由被上訴人負擔。
      事實及理由
一、本件被上訴人起訴主張：
  (一)被上訴人自民國（下同）六十六年十一月十五日起，即受僱於上訴人公司任大客
    車駕駛乙職，至九十年二月十七日退休為止。惟於八十八年六月一日，上訴人藉
    口被上訴人於八十八年三月十七日，因駕駛大客車肇事（撞及訴外人李偉，其於
    八十八年五月三十一日死亡），遂將被上訴人處以「停駛」處分。嗣雖經臺灣省
    臺中縣車輛行車事故鑑定委員會鑑定結果認為：訴外人李偉跑步穿越車道不當，
    為肇事原因，而被上訴人無肇事因素，並經臺灣臺中地方法院檢察署於八十九年
    三月八日發文函覆通知：被上訴人無過失，該案業已簽准報結，上訴人始於八十
    九年三月三十日准原告「復駛」。然於上開計九個月又二十九天之停駛期間，上
    訴人絲毫未給付被上訴人任何工資或者其他生活上之補貼，致被上訴人生活上因
    失去經濟來源，而需舉債度日。尤有甚者，被上訴人復駛之後，上訴人竟自八十
    九年四月起，從被上訴人每月之工資中，擅自扣除新台幣（下同）壹萬元作為「
    肇事賠款」，至九十年一月止，連續扣除十個月，共計十萬元，顯屬無據，為此
    依不當得利之法律關係，請求返還該十萬元。
  (二)關於上訴人短付被上訴人退休金部分：
    被上訴人自六十六年十一月十五日受僱上訴人起，迄九十年二月十七日退休日止
    ，其工作總年資計二十三年三月又二日。而自受僱之日起至七十三年七月三十一
    日勞動基準法施行前一日之工作年資計六年八月又十六天；至八十一年十一月十
    四日之工作年資滿十五年。依上訴人自訂之退休規則規定，被上訴人適用勞動基
    準法前之工作年資應得之基數為七個。而被上訴人最後一個月之薪給為肆萬玖仟
    玖佰壹拾捌元。則以該最後一個月之薪給乘以七個基數計參拾肆萬玖仟肆佰貳拾
    陸元，再加上其百分之四十之數額壹拾參萬玖仟柒佰柒拾元，合計肆拾捌萬玖仟
    壹佰玖拾陸元，即為被上訴人適用勞動基法前之工作年資應得之退休金。此外，
    上訴人退休當日前六個月內所得之工資總額為貳拾捌萬陸仟貳佰柒拾玖元，該期
    間之總日數為一百八十三日，其每日平均工資均為壹仟伍佰陸拾肆元，一個月之
    平均工資為肆萬陸仟玖佰貳拾元。而被上訴人自七十三年八月一日勞動基準法施
    行日起，至八十一年十一月十四日止計八年又二個月未滿，按每一年給予二個基
    數，應得一六‧五個基數；八十一年十一月十五日起至九十年二月十七日退休日
    止，計八年又四個月未滿，按每年一個基數計，應得八‧五個基數，合計二十五
    個基數。則以該一個月之平均工資乘以二十五個基數計壹佰壹拾柒萬參仟元即為
    被上訴人適用勞動基準法後之工作年資應得之退休金。前開用勞動基準法前後各
    該工作年資應得之退休金相加結果計壹佰陸拾陸萬貳仟壹佰玖拾元，即為被上訴
    人應得之退休金總額。扣除上訴人前已給付之部分退休金壹佰貳拾伍萬捌仟肆佰
    參拾伍元後，上訴人應再付被上訴人肆拾萬參仟柒佰陸拾壹元。
  (三)關於上訴人短付被上訴人工資部分：
    1.查上訴人無故將被上訴人停駛九個月又二十九天之期間，絲毫未付被上訴人任
      何工資或者其他生活上之補貼，依前開平均工資肆萬陸仟玖佰貳拾元計算之結
      果，上訴人應補發被上訴人之工資計肆拾陸萬陸仟壹佰柒拾參元。
    2.又上訴人短給被上訴人下列各月份之第二次給付之工資：被上訴人退休前之九
      十年二月、一月及八十九年十二月等各月份之第二次給付之工資均無，其原因
      應係一、二份之第二次給付，應分別在二月及三月等各月之二十五日發給，但
      斯時被上訴人業已退休，上訴人乃未發給（可參酌被上訴人存摺明細八十八年
      一、三、四等各月份之二十五日，均有發給「薪資陸仟元」）。而八十九年十
      二月份之第二次給付，則應包含在九十年一月十七日所給付之薪資（年終獎金
      ）中（可參酌被上訴人存摺明細八十九年二月第一次給付以外之薪資額，比對
      九十年一月第一次給付以外之薪資額，八十九年十二月份第二次給付尚少付貳
      仟肆佰元。故被上訴人八十九年十二月工資貳仟肆佰元、九十年一月工資陸仟
      元及九十年二月工資約參仟肆佰貳拾玖元，合計壹萬壹仟捌佰貳拾玖元，應由
      上訴人補給。
    (四)爰分別依兩造之勞動契約、「豐原汽車客運股份有限公司職工退休規則」及勞
      動基準法暨不當得利之法律關係，請求上訴人再給付被上訴人工資暨退休金及
      返還上開「肇事賠款」共計玖拾捌萬壹仟柒佰陸拾參元及法定遲延利息。
二、上訴人則以：
  (一)關於停駛期間工資部分：
    被上訴人於系爭李偉車禍發生後，自承有過失而出具自願書，請求上訴人公司出
    面處理和解事宜，並表明接受處分及負擔賠償金額。且依台中客運業之習慣，在
    司法機關就相驗結果為被上訴人不負責任處分前，基於維護交通安全之考量，自
    不宜容許其繼續駕駛車輛，因而予停駛（留職停薪），應無不當。再者，被上訴
    人既未駕駛班車，則上訴人縱使須負補給薪資義務，則關於各項獎金及里程津貼
    、逾時加班津貼等部分，以及各項恩惠福利項目，亦均無許被上訴人請求給付之
    理。
  (二)關於扣還代墊款項十萬元部分：
    查上訴人公司訂有「行車肇事處理辦法」，依該辦法第六條第二項第四款規定，
    一般肇事者應負責賠償肇事費用百分之十五，最高以拾萬元為限，每月由薪津扣
    還壹萬元；而所謂肇事費用，依同條第一項第二款規定，包含上訴人公司投保理
    賠金在內。而系爭車禍發生後，被上訴人出具自願書，自承應負過失責任，上訴
    人公司應被上訴人之要求，邀集被害人李偉家屬代表及保險公司，連同上訴人四
    方協商成立和解，雙方同意賠償金額為一百六十萬元，其中一百二十萬元由上訴
    人公司投保責任險之保險金支付，其餘四十萬元由被上訴人負責賠償，但上訴人
    依被上訴人上開自願書委託上訴人處理李偉車禍事件，故受託代墊四十萬元賠償
    金，自得按月由被上訴人薪津中扣除，並無不當得利之情形。
  (三)關於補給工資及退休金部分：
    1.汽車客運業給與駕駛員之伙食津貼係員工福利，載客獎金係為激勵員工士氣、
      加強服務乘客所發給，參諸勞動基準法施行細則第十條第二項及第九項之規定
      ，均非屬因工作而獲得之經常性給與，自不得列入工資內計算退休金；此經最
      高法院七十九年台上字第二四二號判決先例闡釋綦明。本件被上訴人領取薪資
      中之安全獎金、售票及載客獎金、月票津貼、膳費補助等，依前引最高法院判
      決先例闡釋之法則，均不得列入工資作為計算退休金之基礎。至於被上訴人所
      稱每月領取之第二次薪給六千元者，則係上訴人公司將每年端午、中秋及春節
      等三節日之節金，提前分月支給之金額。此項給與，雖提前分月給與，依最高
      法院八十八年台上字第一六三八號判決所示，仍屬於勞動基準法施行細則第十
      條第三項規定之節金，不得列計平均工資，合先敘明。
    2.按上訴人公司職工退休規則第十七條第二款規定，一次退休金之給予以退休最
      後一個月之底薪、生活津貼及膳費為基數，每滿一年給予一個基數，未滿半年
      不予計算，滿半年者以一年計算。本件被上訴人自六十六年十月十五日至七十
      三年七月三十一日止之年資計六年九月又十六天，應給予七個基數；而其最後
      一個月之底薪二一七元、生活津貼二、三八七元，膳費四五０元，合計每一基
      數三、０五四元，七個基數應給退休金二一、三七八元。至於被上訴人所稱加
      給百分之四十部分，以任滿十五年為條件，被上訴人該部分年資僅有六年餘，
      自不適用。
    3.被上訴人係六十六年十月十五日到職，至八十一年十月十四日滿十五年；故七
      十三年八月一日至八十一年十月十四日計八年又三個月未滿，按每一年給予二
      個基數，應得一六‧五個基數；八十一年十月十五日至九十年二月十七日退休
      止，計八年又五個月未滿，按每年一個基數，應得八‧五個基數，合計二十五
      個基數。再查被上訴人退休之日前六個月之工資合計為：二三二、九三二元，
      該六個月期間總日數為一八四天，每日平均工資一、二六四元，一個月平均工
      資為三七、九二九元。按被上訴人二十五個基數計應得退休金九四八、二二八
      元。
    4.依勞動基準法第八十四條之二規定計算結果，被上訴人應得之退休金兩時段合
      計僅為九六九、六０六元；而上訴人公司就基數與月平均工資之計算，雖與勞
      動基準法規定略有不同，惟實際給付之退休金額達一、二五八、四三五元，此
      項金額，較諸勞動基準法規定應給金額，並無短少，被上訴人請求補發自非有
      理等詞，資為抗辯。
三、本件被上訴人於原審求為判決：(一)上訴人應給付被上訴人新台幣玖拾捌萬壹仟柒
    佰陸拾參元，及其中捌拾柒萬伍仟捌佰陸拾元部分，自起訴狀繕本送達之翌日（
    即民國九十年四月五日）起，其中壹拾萬伍仟玖佰零參元部分，自準備二狀送達
    之翌日（即九十年六月八日）起，均至清償日止，按年息百分之五計算之利息。
    (二)訴訟費用由上訴人負擔。(三)被上訴人願供擔保，請准宣告假執行。原審判決被
    上訴人部分勝訴即：上訴人應給付被上訴人新台幣捌拾肆萬玖仟肆佰玖拾元（
    含上訴人返還上開扣款壹拾萬元，及請求上訴人給付退休金貳拾柒萬壹仟肆佰玖
    拾壹元、停駛期間之工資肆拾陸萬陸仟壹佰柒拾元暨上開各月份之第二次薪資
    給付共計壹萬壹仟捌佰貳拾玖元，總計為捌拾肆萬玖仟肆佰玖拾元。），及自
    民國九十年四月五日起至清償日止，按年息百分之五計算之利息；並駁回被上訴
    人其餘之訴；且就被上訴人勝訴部分，分別為附條件假執行及免為假執行之宣告
    ，上訴人就其敗訴部分聲明不服，求為廢棄原判決命上訴人給付部分及負擔訴訟
    費用部分，並駁回被上訴人在第一審之訴及其假執行之聲請。被上訴人則求為判
    決駁回上訴。
四、本件被上訴人主張，被上訴人自六十六年十一月十五日起，即受僱於上訴人任大
    客車駕駛乙職，至九十年二月十七日退休為止，其間被上訴人於八十八年三月十
    七日駕車肇事致人死亡，被上訴人曾於八十八年三月十八日簽立「自願書」（被
    上訴人係在其上「本人對此次肇事責任自認有過失，願對本案負肇事責任，請本
    公司（即上訴人）主辦單位處理，嗣後即使送請肇事責任鑑定會鑑定不負責任，
    檢察官不起訴或法院宣判不負刑責時，仍願接受本公司照規章之處分及分擔賠償
    金額」欄下方簽名），上訴人乃於八十八年六月一日將被上訴人處以「停駛」處
    分，至八十九年三月三十日始准原告「復駛」，於上開計九個月又二十九天之停
    駛期間，被上訴人未獲上訴人給付任何工資或者其他生活上之補貼；而上開肇事
    責任，經臺灣省臺中縣車輛行車事故鑑定委員會中縣鑑字第八八五七九號鑑定意
    見書認為：訴外人李偉跑步穿越車道不當，為肇事原因，而被上訴人無肇事因素
    ，其後並經臺灣臺中地方法院檢察署於八十九年三月八日發文函覆通知：被上訴
    人無過失，並簽結該案件。又於被上訴人復駛之後，上訴人復自八十九年四月起
    至九十年一月止，連續十個月，從被上訴人每月之工資中，扣除壹萬元作為「肇
    事賠款」，共計扣款壹拾萬元；又關於上訴人公司員工，其退休金之計算，於勞
    動基準法施行前年資，係適用上訴人自訂之「豐原汽車客運股份有限公司職工退
    休規則」；又被上訴人退休時，已領得上訴人所給付退休金壹佰貳拾伍萬捌仟肆
    佰參拾伍元等乙節，有勞工保險被保險人異動資料抄本影本、自願書影本、臺灣
    省臺中縣區車輛行車事故鑑定委員會中縣鑑字第８８５７９號鑑定意見書影本、
    臺灣臺中地方法院檢察署民國八十九年三月八日中檢茂寬八八相０００８３４字
    第１４６０８號函影本及「豐原汽車客運股份有限公司職工退休規則」等各一份
    等在卷可稽（見原審卷第一至一二頁、第二九、三五、三六頁），並經本院調閱
    台灣台中地方法院檢察署八十八年相字第八三四號李偉車禍相驗卷宗，審閱無誤
    。上訴人除否認上開臺灣省臺中縣車輛行車事故鑑定委員會中縣鑑字第八八五七
    九號鑑定意見書真實性外，其餘部分並不爭執，則該不爭執部分，堪信為真正。
    又上訴人雖質疑臺灣省臺中縣車輛行車事故鑑定委員會中縣鑑字第八八五七九號
    鑑定意見書所認定被上訴人就李偉車禍死亡並無過失之鑑定結果，惟未能提出相
    關證據證明之，是其空言否認該鑑定書之真實性，委無足取，合先明。
五、本件兩造爭執之點厥為：(一)上開被上訴人計九個月又二十九天之停駛期間，被上
    訴人得否依兩造之勞動契約請求給付工資；(二)上訴人是否有短給被上訴人下列各
    月份之第二次給付之工資：八十九年十二月工資貳仟肆佰元、九十年一月工資陸
    仟元及九十年二月工資約參仟肆佰貳拾玖元，合計壹萬壹仟捌佰貳拾玖元；(三)上
    訴人自八十九年四月起至九十年一月止，連續十個月，從被上訴人每月之工資中
    ，扣除壹萬元作為「肇事賠款」，被上訴人得否依不當得利之法律關係，請求上
    訴人返還；(四)上訴人是否有短付被上訴人退休金。茲分別說明如下：
  (一)關於「肇事賠款」壹拾萬元部分：
    1.上訴人抗辯據被上訴人出具之自願書載明：「．．(二)本人對此次肇事責任自認
      有過失，願對本案負肇事責任，請本公司主辦單位處理，．．」，而上訴人依
      被上訴人委託協同與車禍被害人李偉家屬和解，並代墊四十萬元，此有該自願
      書、和解書、及四十萬元收據可證（見原審卷二九頁；本院卷第二冊第二三至
      二五頁）。雖被上訴人辯稱上開自願書乃上訴人公司人事課長戴鎌次脅迫書立
      云云，惟查證人即上訴人公司人事課長戴鎌次，於本院當庭作證斷然否認曾有
      脅迫被上訴人書立自願書等情在卷（見本院卷第二冊第三一頁），核與在場證
      人宋奕胡所證相符（見本院卷第二冊第三二頁）。次查上開自願書載明：「本
      人於８８年３月１７日１９時００分駕ＦＲ－３３８號車在神岡鄉○○路金森
      鞋廠後４０公尺處附近肇事案意見如下：
      (一)本人對此次肇事意自認毫無過失，請依法處理，如經司法有關機關判定有責
        任，本人願負全部賠償費用。
      (二)本人對此次肇事責任自認有過失，願對本案負肇事責任，請本公司主辦單位
        處理，嗣後即使送請肇事責任鑑定會鑑定不負責任，檢察官不起訴或法院宣
        判不負刑責時，仍願接受本公司照規章之處分及分擔賠償金額。
      (三)茲為息事寧人，本人願與對方自行和解。
                        站駕駛員：乙○○簽章
                        住址：豐原市○○路南坑巷１３號
      中華民國８８年３月１８日」
      有該自願書可證，即被上訴人有三項選項可選擇，而被上訴人勾選並簽名劃押
      其中第二項即「(二)本人對此次肇事責任自認有過失，願對本案負肇事責任，請
      本公司主辦單位處理，嗣後即使送請肇事責任鑑定會鑑定不負責任，檢察官不
      起訴或法院宣判不負刑責時，仍願接受本公司照規章之處分及分擔賠償金額。
      」。苟上訴人欲脅迫上訴人簽立自願書，只須記載第二項供被上訴人簽立，何
      庸大費章並列三項供被上訴人選擇﹖此豈不有悖常情﹖再查被上訴人陳稱上訴
      人脅迫伊，若簽立上開自願書第二項，則伊可以繼續開車云云在卷（見本院卷
      第二冊第三一頁），然查被上訴人簽立該自願書反而遭「停駛」處分，已如前
      述，足以反證證明上訴人並未脅迫被上訴人書立自願書，是被上訴人辯稱遭上
      訴人脅迫書立自願書云云，不足採信。
    2.查被上訴人既書立自願書委託上訴人代為處理被害人李偉車禍案件，而上訴人
      受託協同與被害人李偉家屬和解，並代墊四十萬元予李偉家屬，進而依委託法
      律關係向被上訴人求償，並自被上訴人薪津中扣抵，自有法律上之原因，是被
      上訴人主張依不當得利之法律關係，請求返還該十萬元云云，為無理由，而原
      審不察，准予被上訴人此部分之請求，自應廢棄改判。
  (二)關於上訴人是否有短付被上訴人退休金部分：
    1.按上訴人公司員工退休金係依其自訂之「豐原汽車客運股份有限公司職工退休
      規則」及勞動基準法等規定分別計算。依上開職工退休規則第十七條規定：「
      退休金之給與如左：．．．二、一次退休金之給予以退休職工最後一個月之薪
      給（包括底薪、生活津貼、膳費）為基數，任職滿十年給予十個基數，每增一
      年加發一個基數，但最高總數以五十一個基數為限，未滿半年不予計算，滿半
      年以上以一年計算。三、．．．2.滿二十年以上至未滿二十五年者，除按前款
      計算應領退休金外，加發該金額之百分之四○．．．」等語。再查勞動基準法
      於七十三年七月三十日公布施行，於同年八月一日生效，依勞動基準法第五十
      五條規定：「勞工退休金之給與標準如左：一、按其工作年資，每滿一年給與
      兩個基數。但超過十五年之工作年資，每滿一年給與一個基數，最高總數以四
      十五個基數為限。未滿半年者以半年計；滿半年者以一年計。．．．前項第一
      款退休金基數之標準，係指核准退休時一個月平均工資。．．．」等語，又依
      勞動基準法第二條第四款規定：「．．．平均工資：謂計算事由發生之當日前
      六個月內所得工資總額除以該期間之總日數所得之金額。．．．」等語。
    2.依上說明，被上訴人退休金之計算，於勞動基準法施行前，係以被上訴人退休
      前最後一個月（九十年一月十七日起至九十年二月十六日止，計三十一天）之
      薪給為基準；於勞動基準法施行後係以被上訴人退休前六個月內（八十九年八
      月十七日起至九十年二月十六日止，計一百八十四天）所得工資總額除以該期
      間之總日數所得之金額為基準。是被上訴人退休前六個月內之工資究為何，即
      有先予查明之必要。茲說明如下：
      (1)有關被上訴人於八十九年九月份至九十年二月份之第一次薪資給付，依序為
        （八十九年九月份）肆萬零捌佰柒拾元、（八十九年十月份）肆萬壹仟陸
        佰捌拾壹元、（八十九年十一月份）肆萬零佰貳拾貳元、（八十九年十二
        月份）肆萬伍仟柒佰零伍元、（九十年一月份）肆萬伍仟零捌拾伍元、（九
        十年二月份）貳萬壹仟柒佰柒拾元乙情，有被上訴人提出之薪資明細單影本
        及存摺明細影本為證（見原審卷第五三至五七頁），而據上開薪資明細單影
        本及存摺明細影本，被上訴人於八十九年八月份之第一次薪資給付，應為
        萬陸仟捌佰捌拾陸元，此亦為上訴人所不爭執，應為如是之認定。故被上訴
        人主張其於八十九年八月份之第一次薪資給付為肆萬貳仟玖佰拾貳元，即
        屬無據，難以採憑。
      (2)另被上訴人主張上訴人於每月二十五日或其前後皆有存入一筆陸仟元至被上
        訴人存摺，且被上訴人存摺之轉帳摘要均列印「薪資」，應為第二次薪津等
        詞，並提出存摺明細影本為證（見原審卷第七一至八二頁）。惟上訴人所否
        認，並辯稱：此係上訴人公司將每年端午、中秋及春節等三節日之節金，按
        月提前支給被上訴人，然其性質，仍為三節節金，依最高法院八十八年台上
        字第一六三八號判決所示，仍屬於勞動基準法施行細則第十條第三項規定之
        節金，不得列計平均工資云云，並提出節金統計表及節金收據為憑（見本院
        卷第一冊第三八、三九頁）。惟查該筆陸仟元之轉帳摘要均列印「薪資」，
        並於每月二十五日或其前後發放，由該筆陸仟元之發放方式、金額與目的觀
        之，堪認其係屬員工因工作而經常性之給與。而上訴人所謂按月提前支付三
        節節金乙節，非但為被上訴人所否認，且亦與國人三節屆至，始領節金之習
        俗有違，自不足採。至證人即上訴人公司主計課課長劉光男及主計課雇員蘇
        玟瑾，雖於本院作證附和上訴人說詞，惟彼等二人乃上訴人公司員工，與上
        訴人關係密切，證詞難免頗。上訴人另所提節金統計表及節金收據等，乃
        其片面制作私文書，既經被上訴人否認，亦不足取。故被上訴人主張其為第
        二次薪資給付，應將之併計為平均工資，自屬有據。
      (3)依上開存摺明細影本所示，被上訴人尚未領得九十年二月份之第二次薪資給
        付（被上訴人此部分請求，詳如後述），而被上訴人於九十年二月份僅工作
        十六天，故其第二次薪資給付應僅能領取仟肆佰貳拾玖元（6000÷28×16
        ＝3429，元以下四捨五入）。
      (4)綜觀上開被上訴人於八十九年八月份至九十年二月份之第一、二次薪資給付
        ，原告相關月份之薪資總額依序為（八十九年八月份）肆萬貳仟捌佰捌拾陸
        元、（八十九年九月份）肆萬陸仟捌佰柒拾元、（八十九年十月份）肆萬
        柒仟陸佰捌拾壹元、（八十九年十一月份）肆萬陸仟佰貳拾貳元、（八十
        九年十二月份）伍萬壹仟柒佰零伍元、（九十年一月份）伍萬壹仟零捌拾伍
        元、（九十年二月份）貳萬伍仟壹佰玖拾玖元。
    3.綜上所述，被上訴人退休金應計算如左：
      (1)勞動基準法施行前：
        被上訴人自六十六年十一月十五日至七十三年七月三十一日日止，於勞動
          基準法施行前之工作年資，共六年八個月又十七日，依「豐原汽車客運股
          份有限公司職工退休規則」第十七條第二款規定，被上訴人之工作年資應
          為七年，參照該款規定十年應給十基數，平均每年應為一個基數，核算被
          上訴人之年資應為七個基數。
        至被上訴人於九十年二月十七日退休前最後一個月（九十年一月十七日起
          至九十年二月十六日止，計三十一天）之薪給為肆萬玖仟玖佰壹拾捌元（
          〔51085÷31×15〕+25199＝49918，元以下四捨五入）。
        是被上訴人可得之退休金為拾肆萬玖仟肆佰貳拾陸元（49919×7＝3494
          26 ）。
        另被上訴人主張此部分退休金應依「豐原汽車客運股份有限公司職工退休
          規則」第十七條第三款第二目之規定加發該金額之百分之四十，惟為上訴
          人所否認。查上開「職工退休規則」第十七條第三款第二目之規定係以任
          滿二十年以上為條件，被上訴人於勞動基準法施行前之年資僅有六年餘，
          自不適用，故被上訴人此部分主張，不予採信。又上訴人雖抗辯依上開「
          豐原汽車客運股份有限公司職工退休規則」第十七條第二款規定：「一次
          退休金之給予以退休職工最後一個月之薪給（包括底薪、生活津貼、膳費
          ）為基數，．．．」，則在勞動基準法施前計算被上訴人之退休金給予項
          目僅限底薪、生活津貼、膳費云云，然查「豐原汽車客運股份有限公司職
          工退休規則」第十七條第二款固規定：「一次退休金之給予以退休職工最
          後一個月之薪給（包括底薪、生活津貼、膳費）為基數，．．．」，然本
          於保障勞工權益之基本精神，殊難限縮解釋為退休金項項僅限「底薪、生
          活津貼、膳費」等三項而已，而不及於其他經常性之給與，是上訴人此部
          分之辯解，顯不足取。
      (2)勞動基準法施行後：
        被上訴人於勞動基準法施行後之工作年資，依照勞動基準法第五十五條第
          一項第一款之規定，其七十三年八月一日至八十一年十一月十四日共八年
          三個月又十四日部分，仍屬於未滿十五年之年資部分，每年仍應以二個基
          數計算，故計為十六．五個基數；另自八十一年十一月十五日起至九十年
          二月十六日止，共八年三個月又二日，依上開標準計算，應為八．五個基
          數，共計二十五個基數。
        至被上訴人退休前六個月內（八十九年八月十七日起至九十年二月十六日
          止，計一百八十四天）之薪資總額為貳拾捌萬玖仟陸佰壹拾陸元（〔4288
          6÷31×15〕+46873+47681+46322+51705+51085+25199＝289616 ），故被
          上訴人之月平均工資為肆萬柒仟貳佰貳拾元（289616÷184×30＝47220，
          元以下四捨五入）。
        是被上訴人可得之退休金為壹佰壹拾捌萬零伍佰元（47220×25＝0000000
          ）。又上訴人雖抗辯被上訴人薪津中有關被上訴人領取薪津中之安全獎金
          、售票及載客獎金、月票津貼、及膳費補助等項，顧名思義並參酌工作報
          酬已見諸其他給與名目以觀，乃勉勵、恩惠性質之給與，依勞動基準法施
          行細則第十條第二款、第九款規定，自不能認係被上訴人工作給付之對價
          。再者，九十年一月給與之「其他津貼」一項七百元，未見諸其他月份，
          為非經常性給與，自亦不應列計平均工資。此外，九十年二月被上訴人退
          休當月，薪俸、生活補助及眷屬補助等三項，係全數給予並未將退休後日
          數予以扣減，該未扣減部分屬於恩給性質，計算平均工資時應不列入云云
          。惟按勞動基準法第二條第三款規定：「工資：謂勞工因工作而獲得之報
          酬；包括工資、薪金及按計時、計日、計月、計件以現金或實物等方式給
          付之獎金、津貼及其他任何名義之經常性給與均屬之。」。查上訴人給付
          被上訴人薪津項目中有關安全獎金、售票及載客獎金、月票津貼、膳費補
          助、其他津貼、生活補助、眷屬補助等項目，或為經常性給與或為勞工工
          作而獲得之報酬，自應算入被上訴人之平均工資之內。矧據上訴人所提工
          資計算表（見本院卷第三七頁反面），其中被上訴人薪津項目中關「薪俸
          」，僅二百一十七元或一百零五元，遠遠低於目前之「基本工資」即月薪
          一萬五千八百四十元，此豈不有悖常情﹖是上訴人上開置辯，均不足取。
      (3)綜上所述，「豐原汽車客運股份有限公司職工退休規則」及勞動基準法等規
        定分別計算結果，被上訴人總計可得請求之退休金總額為壹佰伍拾貳萬玖仟
        玖佰貳拾陸元（349426+0000000＝0000000） 。而被上訴人退休時，已領得
        上訴人所給付退休金壹佰貳拾伍萬捌仟肆佰參拾伍元，已如前述，是被上訴
        人尚可向上訴人請求退休金貳拾柒萬壹仟肆佰玖拾壹元（ 0000000-0000000
        ＝271491）。故被上訴人請求貳拾柒萬壹仟肆佰玖拾壹元之退休金及法定遲
        延利息即屬有據，應予准許，逾此部分，則無理由。
  (三)關於停駛期間之工資部分：
    1.按「僱用人受領勞務遲延者，受僱人無補服勞務之義務，仍得請求報酬，民法
      第四百八十七條前段定有明文。果上訴人因停刊或延展發行而未能提供被上訴
      人充分之工作，係屬上訴人受領勞務給付遲延，被上訴人無補服勞務之義務，
      仍得請求報酬，則兩造間之勞動契約，並不因而終止」，最高法院著有八十二
      年度台上字第三八號民事判決可資參照。
    2.本件上訴人抗辯因被上訴人於系爭車禍發生後，自承有過失而出具上開自願書
      ，並表明接受處分，上訴人始予停駛處分，上訴人並無受領勞務遲延云云。惟
      查依上開自願書所示，被上訴人係在「本人對此次肇事責任自認有過失，願對
      本案負肇事責任．．．（本人）仍願接受本公司（即上訴人）照規章之處分．
      ．．」欄下方簽名。而卷附（見原審卷第八四頁）台中縣公共汽車客運商業同
      業公會雖於九十年六月七日以中縣公汽客洋字第○五六號函謂：「．．．有
      關本會客運業者對於駕車肇事致人於死之駕駛員，有無在刑事程序終結前予以
      停駛處分案．．．，各家公司處理如后：(一)有業者於事故發生即日起上訴人無
      薪停駛處分。(二)刑事程序終結有責任即予解僱，責任輕微有駕駛執照則恢復派
      任駕駛工作。若經確定駕駛員無刑事責任時，即恢復其駕駛工作，不予補發停
      駛期間之工資。(三)亦有公司於肇事發生後，即日起上訴人無薪停駛至解僱不予
      任用．．．」等語。惟依該函之文義，係說明客運業界遇駕駛員駕車肇事時有
      以該方式處理者，尚難遽認客運業界遇駕駛員駕車肇事時，有予停駛處分並不
      給付工資之慣例。且上訴人復於九十年六月十二日原法院言詞辯論時自承：「
      由此（指該函）可以證明業界有此慣例。不過我們承認被告公司沒有將此慣例
      列入工作規則」等語，是上訴人既未將「駕駛員駕車肇事時，應予停駛處分並
      不給付工資」之規定列入其工作規則，亦未舉證證明已將該規定告知員工知悉
      遵守，故該規定即無拘束被上訴人之效力。縱使被上訴人有簽立自願書表明願
      對系爭車禍，接受上訴人照規章之處分乙節，惟上訴人迄未舉證其訂有「駕駛
      員駕車肇事時，應予停駛處分並不給付工資」之有效規章，是上訴人自八十八
      年六月一日起九個月又二十九天將被上訴人處以「停駛」，顯屬無據。揆諸上
      開最高法院八十二年度台上字第三八號民事判決意旨，上訴人於該期間將被上
      訴人處以「停駛」而未能提供被上訴人充分之工作，係屬上訴人受領勞務給付
      遲延，被上訴人無補服勞務之義務，仍得請求報酬。
    3.停駛期間工資之計算式：
      被上訴人退休前六個月內之月平均工資為肆萬柒仟柒佰貳拾元，已如前述，是
      被上訴人可得上開九個月又二十九天停駛期間之薪資為肆拾柒萬零陸佰貳拾陸
      元元（47220×9+〔47220÷30×29〕＝470626）。故被上訴人請求肆拾陸萬陸
      仟壹佰柒拾元之工資及法定遲延利息亦屬有據，應予准許。
  (四)關於上訴人有否短給被上訴人八十九年十二月及九十年一月、二月之第二次薪資
     給付部分：
    1.上訴人於每月二十五日前後應付給被上訴人各月份之第二次薪資陸仟元，前已
      敘明。惟依上開存摺明細影本所載，被上訴人於八十九年十二月及九十年一、
      二月並未領得該筆薪資給付，比對九十年一月第一次給付以外之薪資額，上訴
      人短付被上訴人八十九年十二月份第二次薪資給付貳仟肆佰元；另上訴人短付
      被上訴人九十年一月份第二次薪資給付之金額為陸仟元。至上訴人短付被上訴
      人九十年二月份第二次薪資給付之金額係仟肆佰貳拾玖元，已於前述。
    2.是被上訴人可得上開各月份之第二次薪資給付共計壹萬壹仟捌佰貳拾玖元，故
      被上訴人請求之該數額之工資及法定遲延利息亦屬有據，應予准許。
  (五)綜上所述，被上訴人可請求上訴人給付退休金貳拾柒萬壹仟肆佰玖拾壹元、停駛
    期間之工資肆拾陸萬陸仟壹佰柒拾元暨上開各月份之第二次薪資給付共計壹萬
    壹仟捌佰貳拾玖元，總計為柒拾肆萬玖仟肆佰玖拾元。
六、綜上所述，被上訴人分別依兩造之勞動契約、「豐原汽車客運股份有限公司職工
    退休規則」、勞動基準法，請求上訴人給付退休金貳拾柒萬壹仟肆佰玖拾元、
    停駛期間之工資肆拾陸萬陸仟壹佰柒拾元暨上開各月份之第二次薪資給付共計
    壹萬壹仟捌佰貳拾玖元，總計為柒拾肆萬玖仟肆佰玖拾元，及自起訴狀繕本送
    達之翌日（即九十年四月五日）起至清償日止，按年息百分之五計算之利息，為
    有理由，應予准許，逾此範圍之請求，為無理由，不應准許。至於被上訴人敗訴
    部分，其假執行之聲請失所附麗，應併予駁回。原審就超過上開應准許部分，為
    上訴人敗訴之判決，並為假執行之宣告，自有未洽。上訴意旨就此部分指摘原判
    決不當，求予廢棄改判，為有理由。至於上開應准許部分，原審判命上訴人給付
    ，並為假執行及免為假執行之宣告，核無違誤，上訴意旨，就此部分，仍執陳詞
    ，指摘原判決不當，求予廢棄，為無理由，應駁回其上訴。
七、本件事證已臻明確，兩造其餘攻擊或防禦方法及所提證據，均與本院心證之形成
    及判決結果，不生影響，爰不一一再加以論述，併此明．
八、據上論結，本件上訴為一部有理由，一部無理由，依民事訴訟法第四百五十條、
    第四百四十九條第一項、第七十九條但書，判決如主文。
中      華      民      國    九十二    年      二      月      七      日
~B1民事第六庭審判長法  官  吳火川
~B2                法  官  饒鴻鵬
~B3                法  官  陳繼先
右為正本係照原本作成。
不得上訴。
~B                書記官  劉建智
中      華      民      國    九十二    年      二      月      七      日
                                                                        Ｈ


司法院資訊處製作；財團法人民間司法改革基金會備份。
